臺灣新北地方法院民事判決  
111年度訴字第388號  
原      告  張秀珍  
訴訟代理人  陳建平  
被      告  張立梅  


訴訟代理人  張立忠  
上列當事人間請求所有權移轉登記事件，本院於中華民國111年6
月27日言詞辯論終結，判決如下：
    主      文
一、被告應將坐落臺北市○○區○○段○○段00地號土地，應有部分10
    00分之8，及其上同段3301建號建物即門牌號碼臺北市○○區○
    ○街00號5樓之3房屋，應有部分2分之1，移轉登記予原告。
二、訴訟費用由被告負擔。
    事實及理由
一、原告主張：
　㈠被告為原告的胞妹，兩造的母親即訴外人張方蓮金於民國110
    年3月9日死亡，遺有坐落臺北市○○區○○段○○段00地號土地(
    應有部分16/1000)及其上同段3301建號建物(即門牌號碼臺
    北市○○區○○街00號5樓之3房屋，應有部分1/1)(下合稱系爭
    房地)。
　㈡系爭房地係於76年間購入並登記在被告名下，張方蓮金生前
    囑咐於其百年後，系爭房屋由兩造共同繼承。雖張方蓮金不
    識字而未立書面，但兩造於張方蓮金死亡後之110年5月8日
    曾立同意書（下稱系爭同意書）追認張方蓮金上開意思。
　㈢依契約自由原則，系爭同意書既明示「未來房子若出售，扣
    除相關費用稅費後，房屋款項甲（即原告）乙（即被告）雙
    方各1/2均分，權利義務也是各1/2均攤」等語，故原告依系
    爭同意書請求被告移轉系爭房地1/2所有權予原告乃在情在
    理。
　㈣惟被告不知何故，不願為所有權移轉行為，經多次協商無功
    ，調解未果，原告僅得提起本訴，請求被告移轉系爭房地1/
    2所有權予原告。
　㈤對被告答辯之意見：
　⒈被告畢業於大學商學院，馳騁商場三十餘年，任職公司總經
    理，貿易、締約等事務係其工作日常，其辯稱不諳法律，誤
    系爭房地為張方蓮金的遺產，故才簽署系爭同意書等語，實
    悖於常理。況系爭同意書是被告草擬的，其上有很多註記都
    是被告自己寫的。
　⒉觀諸系爭同意書，其上載明「臺北市○○街00號5樓之3為已故
    張方蓮金女士遺留之房產，登記在二女兒張立梅名下…」，
    及兩造LINE對話紀錄，「(原告：)錦州街過戶手續費我們付
    」、「(被告：)好的，那就辦共同持有。你欠我的140萬就
    安排還我。要過給妞妞，OK，需要寫協議書」、「(被告：)
    還款匯這個帳戶，沒還清前，不處理錦州街。」「(被告：)
    中秋節回內湖給媽媽上香，也問了媽媽錦州街有否同意分給
    阿忠、阿國，結果是連三個聖杯」等語，足堪證實系爭房屋
    係母親張方蓮金所遺留，被告辯以系爭房地係訴外人即父親
    張玉民支付房款購入，並贈與及登記於被告名下等語，昧於
    事實。
　⒊系爭房地登記於被告名下，被告係無因管理人，繼承原因發
    生後，應給付該房產1/2產權予原告，係歸還共有物，被告
    以民法第408條第1項撤銷贈與，容有誤解。
　⒋張方蓮金口頭交代系爭房地由兩造繼承很多次，張方蓮金口
    頭交代時，當場有兩造及原告訴訟代理人在場。且系爭房地
    早在76年間即購入，張方蓮金的3個兒子都不知道系爭房地
    的存在，甚至連張玉民也不知道系爭房地，因為系爭房地是
    原告在做中古屋買賣時買的，當時張方蓮金要原告讓給伊，
    故原告放棄賺差價的機會，把系爭房地讓給張方蓮金。張方
    蓮金多次表示要將系爭房地歸還，但均為原告所婉拒，故才
    有系爭同意書上的安排，即由兩造繼承等節。
　⒌張玉民為一介老兵，入不敷出，故張方蓮金為分擔家計，出
    入清潔隊掃馬路，至訴外人陳福明醫師家中幫傭，繼之四處
    勤任保姆多年，亦撫育外孫、內孫長成，一生勞碌未曾歇息
    ，被告辯稱張方蓮金無業等語不實。是張方蓮金一直都有在
    工作，而有收入，當時張方蓮金是以私房錢支付30萬元現金
    ，再以被告名義申請房貸50萬元，貸款部分以系爭房地出租
    所得之房租支付，但因為時間太久，無法提供張方蓮金支付
    房屋價款的資料。
　㈥為此，依系爭同意書、民法第153條、第199條、第758條規定
    ，提起本件訴訟等語。
　　並聲明：被告應將其所有之系爭房地的1/2所有權移轉予原
    告。
二、被告則以：
　㈠原告主張系爭房地係張方蓮金的遺產，又主張系爭房地係張
    方蓮金出資購買，但均未提出證明，況原告亦稱系爭房地的
    貸款係以被告名義辦理，且以系爭房地出租所得之租金支貸
    款，顯見原告未善盡舉證責任。事實上，系爭房地係76年間
    由張玉民支付頭期款購入，並贈與及登記於被告名下，期間
    收租並用於張方蓮金的生活費用。原告雖主張系爭房地於張
    方蓮金死亡後，應由兩造均分等語，然系爭房地之所有權人
    為被告，被告係因不諳法律，誤以為系爭房地為張方蓮金的
    遺產，才會簽立系爭同意書。而依民法第408條第1項規定，
    贈與物的權利未轉移前，贈與人得撤銷其贈與，故被告已於
    111年2月7日以存證信函撤銷贈與，是原告本件請求並無理
    由。
　㈡張方蓮金死亡後，共有5位繼承人即子女即原告、被告、被告
    訴訟代理人、訴外人成延榮、張立國，至於張方蓮金的配偶
    張玉民早於張方蓮金死亡。
　㈢張方蓮金死亡後遺有內湖房地，及現金存款，且張方蓮金生
    前曾表示原告不孝，不要分財產予原告，但其他繼承人覺得
    這樣不好，故還是有將張方蓮金的遺產分給原告。
　㈣張方蓮金生前沒有跟被告訴訟代理人提過系爭房地，但被告
    訴訟代理人很早就知道系爭房地的存在，只是不知道登記名
    義人為何人，因為張玉民曾跟鄰居即訴外人王高碧霞提過系
    爭房地，王高碧霞再轉告被告訴訟代理人的配偶，但被告訴
    訟代理人認為當時張玉民還在，不要討論這件事，且張玉民
    想給誰就給誰。
　㈤被告訴訟代理人國中畢業後，張方蓮金就沒有工作，是故張
    方蓮金三、四十年沒有工作，沒有積蓄可以買房子等語置辯
    。　
　　並聲明：㈠原告之訴及假執行之聲請均駁回。㈡如受不利益判
    決，願供擔保請准宣告假執行。
三、本院之判斷：
　　原告主張兩造為姊妹，兩造的母親張方蓮金於110年3月9日
    死亡。兩造於張方蓮金死亡之110年5月8日簽立系爭同意書
    等節，為兩造所不爭執，並有張方蓮金之除戶謄本、系爭同
    意書、系爭房地登記謄本在卷可參（見本院卷第17頁、第27
    頁、第93頁至第95頁），堪信為真實。惟原告主張被告依系
    爭同意書、民法第153條、第199條、第758條規定，應將系
    爭房地的1/2所有權移轉登記予原告等節，則為被告所否認
    ，並以前詞置辯。經查：
  ㈠系爭房地為張方蓮金生前贈與兩造：
　⒈原告主張系爭房地為張方蓮金生前所購入，並登記在被告名
    下，張方蓮金生前曾表達：於其死後，系爭房地應由被告二
    人繼承等節，業據提出系爭同意書為憑（見本院卷第27頁）
    。觀諸系爭同意書上記載「茲臺北市○○街00號5樓之3為已故
    張方蓮金女士遺產之房產，登記在二女兒張立梅名下，張方
    蓮金女士生前囑咐未來由張秀珍與張立梅，兩個女兒繼承。
    房屋現況出租，後續每月房租由甲乙雙方均分。乙方張立梅
    每月收到房租隔日支付甲方代收款人陳建平。未來房子若出
    售，扣除相關費用稅費後，房屋款項甲乙雙方各1/2均分，
    權利義務也是各1/2均攤。以上，雙方同意無異議，自2021
    年5月1日起生效。」等語，可知兩造於張方蓮金死亡後，曾
    確認系爭房屋係由張方蓮金所購入，且應由兩造共同持有，
    並約定應均分租金利益，及將來出售所得亦應均分等情；而
    依兩造約定權利義務均分均攤乙節，亦可知悉，兩造共同持
    有之比例應是各1/2。
　⒉被告雖辯稱系爭房屋為父親張玉民生前購入並贈與被告，並
    非母親張方蓮金之遺產，係因誤會才簽立系爭同意書，並於
    111年2月7日以新莊化成路郵局存證號碼12號存證信函，撤
    銷贈與之意思表示等語，及提出存證信函、王高碧霞111年6
    月26日所立之意見文書為證（見本院卷第77頁至第79頁、第
    149頁），然查：
　⑴王高碧霞之意見文書僅是記載張玉民生前常幫助王高碧霞，
    並曾於聊天時提到系爭房地為張玉民所購入，及王高碧霞於
    十多年前曾轉告張玉民有系爭房地乙事予被告訴訟代理人配
    偶此事等語（見本院卷第149頁），惟依該意見文書內容所
    示，王高碧霞亦僅是聽聞張玉民陳稱系爭房地為張玉民所購
    入，並非親眼見聞系爭房地為張玉民所購入，則系爭房地是
    否確為張玉民所購入，其真實性即非無疑，是依王高碧霞此
    部分書面意見，亦難逕認系爭系爭房地即為張玉民所購入。
　⑵此外被告未再提出其他證據證明，且被告亦未撤銷系爭房地
    為張方蓮金所遺，於張方蓮金死亡後，同意由兩造共同持有
    之意思表示，是被告此部分所辯尚無可採。
　⒊又系爭同意書上固載系爭房地為張方蓮金所遺，未來由兩造
    繼承等字句，然上開字句為兩造所立，並非張方蓮金所立，
    則是否精準表達張方蓮金之真意，尚非無疑。而依兩造所述
    ，張方蓮金並未直接讓3名兒子知悉系爭房屋的存在，被告
    訴訟代理人亦係透由鄰居才得知系爭房屋，且不知道系爭房
    屋之登記名義人為何人等情，可知張方蓮金並無讓兩造以外
    之繼承人知道系爭房屋存在之意思；且兩造均未提出張方蓮
    金有就系爭房屋與被告成立借名登記之意思及證據，應認張
    方蓮金應係生前即有將系爭房屋贈與兩造之意思，僅是先登
    記於被告一人名下，故才數數提及系爭房地應由兩造共同持
    有之意思。而兩造也才會在張方蓮金死亡後，簽立系爭同意
    書，以確認及同意履行張方蓮金由兩造共同持有系爭房地之
    意思，則被告辯稱系爭同意書含有被告贈與系爭房地1/2予
    原告之法律關係，故於贈與物之權利移轉前，其得撤銷贈與
    ，並已以新莊化成路郵局存證號碼12號存證信函撤銷贈與等
    語，亦無可採。　
  ㈡至於原告於本件言詞辯論終結後之111年6月29日具狀，主張
    為不牴觸特留分之規定，故減縮訴之聲明等語，係於言詞辯
    論終結後提出之書狀，本院依法無從考量，且如前所認定，
    系爭房地為張方蓮金生前即贈與兩造，並非張方蓮金之遺產
    ，故無特留分之問題，是本件亦無再開辯論之必要，併予敘
    明。
  ㈢綜上所述，系爭房地為張方蓮金生前贈與兩造，應有部分各1
    /2，則原告請求被告依系爭同意書之法律關係，移轉登記系
    爭房地1/2權利(即坐落臺北市○○區○○段○○段00地號土地，應
    有部分8/1000，及其上同段3301建號建物即門牌號碼臺北市
    ○○區○○街00號5樓之3房屋，應有部分1/2)予原告，為有理由
    ，應予准許。
四、綜上所述，原告依系爭同意書之法律關係，請求被告應將系
    爭房地之所有權1/2移轉登記予原告，為有理由，應予准許
    。
五、本件為判決之基礎已足認定，兩造其餘攻擊防禦方法及舉證
    ，核與判決基礎無影響，無庸一一論列，附此敘明。
六、據上論結，本件原告之訴有理由，因此判決如主文。　　
中　　華　　民　　國　　111 　年　　7 　　月　　14　  日
                    民事第七庭      法  官  謝宜雯
以上正本係照原本作成。
如對本判決上訴，須於判決送達後20日內向本院提出上訴狀。如
委任律師提起上訴者，應一併繳納上訴審裁判費。
中　　華　　民　　國　　111 　年　　7 　　月　　14　  日
                                     書記官  劉德玉